臺灣高等法院臺南分院刑事判決　 96年度重上更(四)字第135號
上　訴　人　臺灣嘉義地方法院檢察署檢察官
上　訴　人
即　被　告　乙○○
法律扶助
選任辯護人　汪玉蓮　律師
被　　　告　丙○○
上列上訴人因被告等偽證案件，不服臺灣嘉義地方法院88年度訴
字第507號中華民國89年4月24日第一審判決（起訴案號：臺灣嘉
義地方法院檢察署88年度偵字第3697號），提起上訴，經本院判
決後，最高法院第4次發回更審，本院判決如下：
    主  文
上訴駁回。
    事  實
一、乙○○於民國（下同）八十六年間因犯偽造文書罪，經臺灣
    嘉義地方法院檢察署檢察官提起公訴（起訴案號八十六年度
    偵字第六０七三號），並於臺灣嘉義地方法院審理時（繫屬
    案號八十六年度訴字第六七一號），其為求脫罪，乃於八十
    六年十月四、五日左右，在嘉義縣東石鄉農會內，教唆其同
    事蔡華文（所涉偽證部分，業經臺灣高等法院臺南分院判處
    有期徒刑四月，緩刑三年確定）出庭作證，偽稱其前於八十
    五年十一月十三日在支票背面署押「劉昭立」（本意應為劉
    昭利，然載為劉昭立）之背書，事前有經劉昭利同意等語，
    經蔡華文允諾後，乃利用其該案所選任辯護人之丙○○律師
    於八十六年十月七日具狀聲請臺灣嘉義地方法院傳喚證人蔡
    華文，並經臺灣嘉義地方法院承審法官定於八十六年十月二
    十二日下午三時許，傳喚蔡華文到庭，蔡華文乃於該期日在
    臺灣嘉義地方法院第四法庭（起訴書誤載為第一法庭）審理
    八十六年度訴字第六七一號被告乙○○偽造文書（即偽造劉
    昭利之背書）案件時作證，供前具結，而為虛偽證稱：「（
    問：乙○○有無借你電話和劉昭利聯絡？）八十五年十一月
    十三日我跟乙○○到甲○○（起訴書誤繕為吳坤池）家向他
    借，當時乙○○跟甲○○換票，甲○○叫乙○○簽劉昭利的
    背書他才換。」、「（問：乙○○有無打電話給劉昭利？）
    有，並有聯絡上。」等語，而對於案情有重要關係之事項為
    虛偽陳述，嗣因蔡華文所述與甲○○及劉昭利所述不同，而
    為臺灣嘉義地方法院及本院所不採，並將該案被告乙○○判
    處有期徒刑三月，緩刑二年確定。
二、案經本院函送臺灣嘉義地方法院檢察署檢察官偵查起訴。
    理  由
甲、程序方面：
一、證人、鑑定人依法應具結而未具結者，其證言或鑑定意見，
    不得作為證據，刑事訴訟法第一百五十八條之三定有明文。
    證人蔡華文於原審八十八年九月二日訊問及甲○○原審訊問
    時，未經具結，自無證據能力，不得為本案證據。
二、證人、鑑定人依法應具結而未具結者，其證言或鑑定意見，
    不得作為證據，刑事訴訟法第一百五十八條之三定有明文。
    又於九十二年二月六日修正公布，並於同年九月一日施行之
    刑事訴訟法在訴訟程序方面作了大幅度之修正，其重點即為
    涉及證據之傳聞法則、其例外、交互詰問運作方式與共同被
    告之調查證據或辯論程序之分離、調查共同被告時，證人程
    序之準用等重大變革。而立法者為因應此一變革，乃於刑事
    訴訟法施行法訂定第七條之三，以為已繫屬各級法院之刑事
    案件，其審理跨越新舊刑事訴訟程序法領域時，應如何適用
    訴訟法之問題之過渡規定。該條明定：「中華民國九十二年
    一月十四日修正通過之刑事訴訟法施行前，已繫屬於各級法
    院之案件，其以後之訴訟程序，應依修正刑事訴訟法終結之
    。但修正刑事訴訟法施行前依法定程序進行之訴訟程序，其
    效力不受影響」。所謂依法定程序進行之訴訟程序「效力不
    受影響」，其立法理由謂：「……但為避免程序之勞費，本
    諸舊程序用舊法，新程序始用新法之一般法則，各級法院於
    修正之刑事訴訟法施行前，已依法踐行之訴訟程序（包含相
    關證據法則之適用），其效力不受影響。故而，對於提起上
    訴之案件，於修正刑事訴訟法施行前，原審法院就可得為證
    據之證據，已依法定程序調查者，其效力亦不受影響，……
    」是該條所稱「依法定程序進行之訴訟程序」，當指各級法
    院審理已繫屬之案件適用修正前之訴訟程序而言，自不包含
    警詢及偵查中之調查程序在內。證人即被告乙○○、丙○○
    等人在臺灣臺南地方法院檢察署檢察官訊問未經具結。證人
    乙○○之證述對被告丙○○無證據能力；證人丙○○之證述
    對被告乙○○無證據能力。
三、被告以外之人於偵查中向檢察官所為之陳述，除顯有不可信
    之情況者外，得為證據，刑事訴訟法第一百五十九條之一第
    二項定有明文。證人蔡華文於八十八年六月十日在臺灣嘉義
    地方法院檢察署檢察官偵訊時，業經檢察官查明與被告無親
    屬、婚約、法定代理關係，並告知具結義務及偽證之處罰後
    ，命具結以擔保其證言之真實性。另實務運作，偵查中檢察
    官向被告以外之人所取得之陳述，原則上均能遵守法律規定
    ，不致違法取供，且其證言，被告乙○○、丙○○未主張有
    何顯不可信情事，自有證據能力，得為本案證據。
四、證人乙○○、丙○○於原審及本院前審以被告身分所為之證
    述，依該時之法律不得命其具結，所為之證述，對共同被告
    本有證據能力。再依「九十二年一月十四日修正通過之刑事
    訴訟法施行前，已繫屬於各級法院之案件，其以後之訴訟程
    序，應依修正刑事訴訟法終結之。但修正刑事訴訟法施行前
    依法定程序進行之訴訟程序，其效力不受影響」。證人乙○○之證述對被告丙○○有證據能力；證人丙○○之證述對被
    告乙○○有證據能力，均得為本案證據。
乙、實體方面：
壹、被告乙○○有罪部分：
一、訊據被告乙○○矢口否認上揭教唆偽證犯行，辯稱：伊確實
    有與蔡華文一起去甲○○住處換票，並有借用甲○○之電話
    與劉昭利聯絡，且其請蔡華文出庭作證，亦係請蔡華文實話
    實說，並未教導蔡華文如何陳述，而蔡華文於其所涉偽造文
    書案件中所為之證詞，均係蔡華文自願所為，又蔡華文對於
    其是否經劉昭利同意背書之於案情有重要關係之事項，亦未
    為任何不實證述，與偽證罪之構成要件顯屬不符云云。
二、經查：
  (一)證人蔡華文偵訊證稱：伊與乙○○是東石鄉農會同事又住同
    村，臺灣嘉義地方法院八十六年度訴字第六七一號被告乙○○偽造文書案，乙○○叫伊出來作證，伊原先不答應，他（
    指乙○○）一直拜託，帶伊到丙○○律師事務所去，他叫伊
    開庭時要說：「伊曾經陪他去找甲○○換票，甲○○要乙○○簽劉昭利的背書，乙○○有打電話聯絡劉昭利，經劉昭利
    同意等語」。因為他拜託伊出庭他就沒事，伊作證時才這樣
    講，事實上是他自己去跟甲○○換票，伊沒去過等詞（見臺
    灣嘉義地方法院檢察署八十八年度偵字第三六九七號卷第十
    頁）。況八十五年十一月一日至同年月三十日間，亦無乙○○打電話至劉昭利處之通話記錄，此有中華電信股份有限公
    司臺灣南區電信分公司之通聯紀錄共八張附卷可佐（見原審
    八十六年度訴字第六七一號卷第五十三至六十頁）。又證人
    蔡華文於被告乙○○涉犯偽造文書案件中所為前開不實證言
    ，迭經原審及本院認係虛偽之陳述，而認定該案被告乙○○
    確有偽造「劉昭立」之署押之犯行，而判處有期徒刑三月，
    緩刑二年確定在案，此分別有原審八十六年度訴字第六七一
    號、本院八十七年度上訴字第二八五號、最高法院八十八年
    度臺上字第六０二號刑事判決書各一份附卷可稽（見本院重
    上更三字第四二五號卷第五十八至六十六頁）。證人蔡華文
    前開不實之證述，涉犯偽證罪，亦經本院八十八年度上訴字
    第九三０號審理時坦承犯行，判處有期徒刑四月，緩刑三年
    ，亦有刑事判決書可佐（見原審八十八年度訴字第五０七號
    卷第四十二至四十四頁）。足徵證人蔡華文之證述與事實相
    符，堪可採信。
  (二)按刑法上之偽證罪，不以結果之發生為要件，一有偽證行為
    ，無論當事人是否因而受有利或不利之判決，均不影響其犯
    罪之成立。而該罪所謂於案情有重要關係之事項，則指該事
    項之有無，足以影響於裁判之結果而言（參照最高法院七十
    一年台上字第八一二七號判例）。查被告乙○○雖於前開偽
    造文書案件之偵查中供承：劉昭利並未在支票上背書云云，
    然又稱：劉昭利之名字係伊所簽，但有向劉昭利講云云，即
    表示伊係有經過劉昭利之同意始代為背書，且又於臺灣嘉義
    地方法院八十六年度訴字第六七一號案審理時，其為脫罪，
    聲請傳訊證人蔡華文就「乙○○是否借用伊電話聯絡劉昭利
    同意其代為背書」之案情有重要關係之事項，為虛偽證述，
    欲以證明其係有經過劉昭利之同意始代為背書，縱事後未獲
    得法院之採信，仍受不利之判決，揆之上開判例意旨，並不
    影響蔡華文偽證罪責之成立。再被告乙○○於臺灣嘉義地方
    法院八十六年度訴字第六七一號涉犯偽造文書案件，該案審
    理時，證人蔡華文之證詞若被法院採信，則顯可為被告乙○○脫罪，顯見證人蔡華文之證詞，對被告乙○○即為有利且
    屬案情重要關係事項之證詞。證人蔡華文對於上開案件，並
    無任何利害關係，又非被告乙○○之親屬或有僱傭關係，若
    非證人蔡華文係受該案有關之人教唆其為偽證，衡情證人蔡
    華文豈有甘冒受刑罰制裁之危險。準此，證人蔡華文供證其
    受被告乙○○之要求（即教唆），始在上開刑事案件中偽證
    等情，灼然無疑。被告前開辯詞，即無可採。
  (三)又按教唆他人犯罪者，為教唆犯；教唆犯依其所教唆之罪處
    罰之，九十四年二月二日修正公布前刑法第二十九條第一項
    、第二項分別定有明文。又被告在訴訟上固有緘默權，且受
    無罪推定之保障，不須舉證證明自己無罪，惟此均屬消極之
    不作為，如被告積極教唆他人偽證，為自己有利之供述，已
    逾越上揭法律對被告保障範圍，乙○○既教唆蔡華文於臺灣
    嘉義地方法院八十六年度訴字第六七一號偽造文書案件，為
    偽證行為，其行為已與教唆偽證罪之構成要件該當。至最高
    法院二十四年上字第四九七四號判例謂「犯人自行隱避，在
    刑法上既非處罰之行為，則教唆他人頂替自己，以便隱避，
    當然亦在不罰之列」，乃針對刑法第一百六十四條第二項頂
    替罪所作之解釋，尚不得比附援引，藉為教唆偽證罪之免責
    事由，而為被告乙○○有利之認定。
  (四)另證人蔡華文雖於本院重上更三字第四二五號具結證稱：伊
    於前述所證：臺灣嘉義地方法院八十六年度訴字第六七一號
    被告乙○○偽造文書案，乙○○叫伊出來作證，伊原先不答
    應，他（指乙○○）一直拜託，帶伊到丙○○律師事務所去
    ，他叫伊開庭時要說：「伊曾經陪他去找甲○○換票，甲○○要乙○○簽劉昭利的背書，乙○○有打電話聯絡劉昭利，
    經劉昭利同意等語」。因為他拜託伊出庭他就沒事，伊作證
    時才這樣講，事實上是他自己去跟甲○○換票，伊沒去過等
    之證詞，是一時緊張講錯話，這些話不是被告乙○○要伊講
    的云云。惟查證人蔡華文係五十五年七月十日生之成年人，
    尚非稚幼無知，對豈能以一時緊張講錯話，為之塘塞。況證
    人蔡華文所為前開偽證犯行，亦因坦承犯行，經法院為有罪
    之認定，果非所涉偽證罪，係屬實情，焉有干受刑事處罰之
    理。是證人蔡華文此部分之證述，係屬迴護之詞，不能為被
    告乙○○有利之證明。
  (五)綜上所述，被告所辯顯係事後卸責之詞，自無足採。本件事
    證明確，被告犯行洵堪認定，應依法論科。
三、核被告乙○○所為，係犯刑法第一百六十八條偽證罪之教唆
    犯，依同法第二十九條第二項之規定，亦應以偽證罪論處。
    原審以被告乙○○罪證明確，適用刑法第一百六十八條、第
    二十九條第二項，並審酌刑法第五十七條科刑事項，量處有
    期徒刑八月，認事用法，核無不合（原審就證人蔡華文於原
    審八十八年九月二日訊問未經具結，無證據能力，不得為本
    案證據，竟引為論罪證據，固有不當，惟對判決結果不生影
    響，應予指正），量刑亦堪認妥適。被告上訴意旨否認犯行
    ，指摘原判決不當，無理由，應予駁回。
貳、被告丙○○無罪部分：
一、訊據被告丙○○堅詞否認有教唆偽證犯行，辯稱：因乙○○
    告訴伊換票當時有蔡華文在場，伊始依據乙○○所陳之待證
    事項，具狀聲請傳喚蔡華文為證人，蔡華文作證前，並未曾
    與之見面，從沒有教導蔡華文如何作證等語。
二、按犯罪事實應依證據認定之，無證據不得認定犯罪事實；又
    不能證明被告犯罪或其行為不罰者應諭知無罪之判決。刑事
    訴訟法第一百五十四條第二項、第三百零一條第一項分別定
    有明文。次按刑事訴訟法第一百六十一條已於九十一年二月
    八日修正公布，修正後同條第一項規定：檢察官就被告犯罪
    事實，應負舉證責任，並指出證明之方法。因此，檢察官對
    於起訴之犯罪事實，應負提出證據及說服之實質舉證責任。
    倘其所提出之證據，不足為被告有罪之積極證明，或其闡明
    之證明方法，無從說服法官以形成被告有罪之心證，基於無
    罪推定之原則，自應為被告無罪判決之諭知（最高法院九十
    二年度台上字第一二八號判例參照）。
三、本件係由被告乙○○找證人蔡華文於其另案所涉偽造文書案
    件審理時出庭作證，業據被告乙○○供明在卷，且經證人蔡
    華文證述明確。被告乙○○雖否認有將證人蔡華文帶往被告
    丙○○律師事務所之情（見臺灣嘉義地方法院檢察署八十八
    年度偵字第三六九七號卷第二十三頁背面、原審卷第五十六
    頁背面、本院更一卷第三十九頁）。又證人蔡華文於本案偵
    訊時證述：「被告乙○○於開庭前有帶其至被告丙○○律師
    事務所」等情（見臺灣嘉義地方法院檢察署八十八年度偵字
    第三六九七號卷第十頁背面）；本院更三審更證稱：「（你
    是到法院開庭之前的當天才與乙○○到盧律師事務所的？）
    是的。」（見本院更三審卷第一一一頁）。再佐以被告乙○○於本院上訴審供述：「（丙○○律師有無教蔡華文作偽證
    ？）沒有，是要他實話實說」（見本院上訴卷第四０頁背面
    ），核與證人蔡華文於本院更三審所證：「（盧律師有無要
    你在法院如何說？）要我老實說。」相符（見本院更三審卷
    第一一一頁）。若非被告乙○○有帶證人蔡華文於開庭前至
    被告丙○○之律師事務所，衡情被告丙○○豈有與證人蔡華
    文見面並談作證之情事，顯見證人蔡華文上開證述曾與被告
    乙○○於開庭前至被告丙○○律師事務所一節，並非出於虛
    構而可採信。被告丙○○辯稱：蔡華文作證前，並未曾與之
    見面等語，固委不足採。惟應探究者，被告丙○○有無教唆
    蔡華文為偽證行為？或與被告乙○○事前有協議，共同教唆
    蔡華文為偽證行為？
四、按共同正犯不限於事前有協議，即僅於行為當時有共同犯意
    之聯絡者，亦屬之（最高法院三十年上字第八七０號判例參
    照）。本件被告丙○○是否「共同教唆偽證」一節，則應視
    與被告乙○○是否事前有協議，或行為當時有犯意聯絡，始
    足當之。然被告丙○○在八十六年度訴字第六七一號乙○○
    所涉偽造文書案件，具狀請求傳喚證人蔡華文，據被告乙○○於原審證稱：「（你何時請蔡華文出面作證？）時間在十
    月七日開庭前二、三天在東石鄉農會請他出面作證。」「（
    你說好後，何時向盧律師說有證人願作證？）與蔡華文說好
    隔天，我就去事務所告訴律師說有同事願為我作證，律師才
    具狀聲請。」（見原審卷第五十六頁背面至五十七頁），於
    本院更一審證稱：「（你被訴偽造文書案盧律師八十六年十
    月七日調查證據聲請狀是否依你的意思所寫？）我把情形告
    訴他，由他寫。」（見本院更一卷第四十頁），足見係被告
    乙○○於八十六年十月七日其偽造文書案件開庭之前二、三
    天先與證人蔡華文談好作證事宜，再找被告丙○○具狀傳喚
    證人蔡華文，待證事項亦係經由被告乙○○告知撰寫，且被
    告乙○○係於開庭前，始偕證人蔡華文至被告丙○○律師事
    務所，是無證據足以證明被告丙○○與乙○○就證人蔡華文
    如何作證有事前協議。
五、被告乙○○雖於開庭前有帶同證人蔡華文至被告丙○○律師
    事務所，並據證人蔡華文於本件偵查中證述：「乙○○叫我
    出來作證，我原先不答應，他一直拜託我，他帶我到丙○○
    律師事務所去，他叫我開庭時要說『我曾經陪他去找甲○○
    換票，甲○○要乙○○簽劉昭利的背書，乙○○有打電話連
    絡劉昭利，經劉昭利同意』等話，盧律師教我要說出某年月
    日時間跟乙○○講的要一致，因為他拜託我出庭，他就會沒
    事，我作證時才這樣講。」（見臺灣嘉義地方法院檢察署八
    十八年度偵字第三六九七號卷第十頁）。則證人蔡華文雖有
    與乙○○同往丙○○律師事務所情事。惟乙○○是否經劉昭
    利同意而為背書，僅存在乙○○一人情事，被告丙○○是否
    知悉尚非無疑。被告丙○○雖為乙○○於該偽造文書案一審
    之委任律師，縱曾調閱該案卷宗閱覽，惟並無證據足以證明
    其於閱覽後即已難發現乙○○偽造文書犯行明確；是於該案
    八十六年十月七日庭期之前二、三天，被告乙○○向其表明
    有證人蔡華文可作證背書有經劉昭利同意等情，請求被告丙○○具狀傳喚證人蔡華文，並由被告乙○○述明待證事項後
    撰寫書狀，以其身為辯護律師為被告有利證據請求法院依法
    調查證據，於律師權責上尚無違背。自難以被告丙○○有向
    證人蔡華文言及「要蔡華文說出某年月日時間跟乙○○講一
    致」之詞，而跳躍推論被告丙○○知乙○○未經劉昭利同意
    而簽署劉昭利之背書事實。再證人蔡華文於本院更三審證稱
    ：「（盧律師有無要你在法院如何說？）要我老實說。」「
    （教你如何說？）要我實話實說。），則未曾提及被告丙○○要求蔡華文就該偽證之證詞，有與乙○○共同教唆蔡華文
    之行為。則難認被告丙○○於行為當時與乙○○互有偽證之
    犯意聯絡，而認被告丙○○涉犯共同教唆偽證犯行。
六、綜上事證所述，尚不足為被告丙○○有共同教唆偽證之積極
    證明。此外，查無其他積極證據足資證明被告丙○○有公訴
    意旨所指之犯行，原審基於上述理由，認不能證明被告丙○○犯罪而諭知無罪之判決。本院經核原判決認事用法，均無
　  不當。檢察官上訴意旨，指摘原判決此部分認事用法不當，
    為無理由，應予駁回。
據上論結，應依刑事訴訟法第三百六十八條，判決如主文。
本案經檢察官王碧霞到庭執行職務。
中　　華　　民　　國　　96　　年　　6 　　月　　21　　日
                  刑事第三庭    審判長法　官 陳義仲
                                      法　官 蔡勝雄
                                      法　官 蘇清水
以上正本證明與原本無異。
檢察官及被告乙○○如不服本判決，應於收受本判決後十日內向
本院提出上訴書狀。其未敘述上訴理由者並得於提起上訴後十日
內向本院補提理由書狀（均須按他造當事人之人數附繕本）「切
勿逕送上級法院」。
　　　　　　　　　　　　　　　　　　　書記官 陳嘉琍
中　　華　　民　　國　　96　　年　　6 　　月　　21　　日
附錄論罪法條：
刑法第一百六十八條：
於執行審判職務之公署審判時，或於檢察官偵查時，證人、鑑定
人、通譯於案情有重要關係之事項，供前或供後具結，而為虛偽
陳述者，處七年以下有期徒刑。
